臺灣高等法院刑事判決　　　　　　　 96年度交上易字第285號
上　訴　人　臺灣臺北地方法院檢察署檢察官
被　　　告　丙○○
上列上訴人因過失傷害案件，不服臺灣臺北地方法院96年度交易
字第306號，中華民國96年7月9日第一審判決（起訴案號：臺灣
臺北地方法院檢察署95年度偵字第14746號），提起上訴，本院
判決如下：
    主  文
原判決撤銷。
丙○○因過失傷害人，處有期徒刑肆月，如易科罰金，以銀元
佰元即新臺幣玖佰元折算壹日。減為有期徒刑貳月，如易科罰金
，以銀元佰元即新臺幣玖佰元折算壹日。
    事  實
一、丙○○並未取得自用小客車駕駛執照，竟於民國95年3月17
    日上午10時5分許，駕駛車號7D-5238號自小客車，沿台北市
    文山區○○路由西往東方向行駛，途經興隆路3段60號前，
    應注意車前狀況，並隨時採取必要之安全措施，依當時之情
    形，亦無不能注意之情事，前方適有告訴人乙○○騎乘車號
    BJU-182號重機車，前載其女兒、後附載其母即告訴人甲○○○行駛於同一車道上，被告竟疏未注意，貿然前駛，致其
    所駕駛之小客車左前保險桿，自後撞及乙○○所騎乘之上揭
    機車右後排氣管，致乙○○因而人車倒地，乙○○因此受右
    膝挫傷併淺創之傷害，而甲○○○則受有右肩肱骨骨折之傷
    害。
二、案經乙○○及甲○○○訴由臺北市政府警察局文山第二分局
    報告臺灣臺北地方法院檢察署檢察官偵查起訴。
    理  由
一、本件認定事實所引用之本件卷內所有卷證資料（包含文書證
    據、物證等證據），並無證據證明係公務員違背法定程序所
    取得，被告於本院審理終結前就卷內所有之卷證資料之證據
    能力均表示無意見，且卷內之文書證據，亦無刑事訴訟法第
    159條之4之顯有不可信之情況與不得作為證據之情形，則依
    刑事訴訟法第159條之5之規定，本件認定事實所引用之本件
    卷證所有文書證據、物證等證據，均有證據能力，合先敘明
    。
二、訊據被告丙○○固不否認於上揭時地自後方追撞告訴人江佩
    樺之機車，惟矢口否認有何過失傷害之犯行，辯稱：當時事
    故路段塞車，而告訴人乙○○突然變換車道，駛進伊行駛之
    車道，因此煞車不及，而撞及上揭機車云云。經查：
  (一)上揭犯罪事實，業經告訴人乙○○及甲○○○於檢察官偵查
    及原審審理時指訴綦詳，且本件告訴人乙○○及甲○○○因
    此車禍受傷，有臺北市立萬芳醫院出具之乙種診斷證明書二
    紙影本（見偵14746號卷第13、14頁）附卷可佐，亦有現場
    圖、交通事故初步分析研判表、現場照片、交通事故談話紀
    錄表及調查報告表、臺北市車輛行車事故鑑定委員會之鑑定
    意見書、臺北市車輛行車事故鑑定覆議委員會鑑定覆議意見
    書等附卷可稽。
  (二)雖被告一再辯稱：係因告訴人乙○○突然變換車道，駛進伊
    行駛之車道，因此煞車不及，而撞及上揭機車云云。惟查，
    本件經檢察官檢附卷內之現場圖、交通事故初步分析研判表
    、現場照片、交通事故談話紀錄表及調查報告表，送臺北市
    車輛行車事故鑑定委員會鑑定，該委員會認告訴人乙○○騎
    程機車未保持行車安全間隔、機車乘坐三人雖為車禍肇事原
    因，然被告駕駛自小客車未保持安全間隔、無照駕駛，亦為
    本件車禍肇事原因，有臺北市車輛行車事故鑑定委員會九十
    五年九月十四日北鑑審字第○九五三○三二一八○○號函附
    之鑑定意見書（見偵14746號卷第30頁至第34頁）附卷可稽
    。嗣檢察官再檢送本案偵查卷送臺北市政府交通局覆議，臺
    北市車輛行車故鑑定覆議委員會亦認被告駕車未保持安全距
    離為本件車禍肇事原因，有臺北市政府交通局九十六年四月
    十二日北市交五字第○九六三一四四九八○○號函附之臺北
    市車輛行車事故鑑定覆議委員會鑑定覆議意見書存卷可參（
    見偵續161號卷第16、17頁）。是依當時情形，被告確實疏
    未注意，駕車未保持安全距離致本件車禍發生，則被告確有
    過失駕車肇事行為。
  (三)另被告於95年3月17日談話記錄中供承：沿興隆路三段由西
    向東行使第二車道，於肇事處前我看該巷口有號誌管制，當
    時我看燈號為圓形綠燈，我要繼續往前向東直行，不知何故
    我車左前保險桿碰觸我車左前方一部普重機車BJU-182沿同
    路、同方向、同車道之右後排氣管處，導致該車騎士向右摔
    倒而肇事（見偵14746號卷第17、18頁），亦與告訴人一再
    證稱：我行駛在興隆路3段60號前停等紅燈，綠燈起步後我
    往前直走，我右後方排氣管靠近大牌處就被撞到了（見偵
    14746號卷第38頁）等語相符。被告雖嗣於偵審中更異其詞
    ，改稱：當時小客車是直行，機車是要向右側切入我的車道
    ，所以告訴人機車之排氣管方會碰到伊車左方保險桿，...
    告訴人乙○○當時自伊後方超車到左前方，才發方生碰撞，
    ... 我很注意行車距離，是告訴人突然插進來，是告訴人撞
    到我（見調偵714號卷第5頁，偵14746號卷第38頁，原審卷
    第14頁）云云，惟考量被告案發當初之警方談話記錄內容距
    離事發時間較近，被告陳述內容又鉅細靡遺，其警方談話記
    錄之內容應較為可採，是應認被告確實駕車碰撞左前方由告
    訴人乙○○騎乘之之同路、同方向、同車道之機車，告訴人
    乙○○應無突然變換車道之情事，被告於偵審中翻異前詞，
    實屬事後卸責之詞，委無可採。
  (四)按駕駛人應注意車前狀況，隨時採取必要之安全措施，道路
    交通安全規則第94條第3項定有明文，被告駕駛動力交通工
    具，自應注意上述道路交通安全，依當時情形，亦無不能注
    意之情事，竟疏未注意及此，致駕車肇事致人受傷，其過失
    應堪認定，且其過失駕車肇事行為，與告訴人受傷間，具有
    相當因果關係，是被告犯嫌已臻明確。
三、查被告行為後，刑法業經立法院通過修正，於94年2月2日經
    總統公布修正，並自95年7月1日生效。按行為後法律有變更
    者，適用行為時之法律，但行為後之法律有利於行為人者，
    適用最有利於行為人之法律，現行刑法第2條第1項定有明文
    。此條規定乃與刑法第1 條罪刑法定主義契合，而貫徹法律
    禁止溯及既往原則，係規範行為後法律變更所生新舊法律比
    較適用之準據法，是刑法第2條本身雖經修正，但刑法第2條
    既屬適用法律之準據法，本身尚無比較新舊法之問題，應一
    律適用裁判時之現行刑法第2 條規定以決定適用之刑罰法律
    ，先予辨明。又以本次刑法修正之比較新舊法，應就罪刑有
    關之共犯、未遂犯、想像競合犯、牽連犯、連續犯、結合犯
    ，以及累犯加重、自首減輕暨其他法定加減原因（如身分加
    減）與加減例等一切情形，綜其全部罪刑之結果而為比較（
    最高法院95年5月23日95年度第8次刑庭會議決議可資參照）
    。經查：
  (一)刑法第284條第1項之科罰金刑部分，原配合刑法第33條第5
    款及罰金罰鍰提高標準條例第1條之規定，法定刑為銀元1元
    以上銀元3萬元以下罰金，而配合新修正第33條第5款及刑法
    施行法第1之1條第1項、第2項之規定，法定刑為新臺幣1千
    元以上新臺幣9萬元以下罰金，以舊法較有利於被告。
  (二)被告行為時之刑法第41條第1項前段規定：「犯最重本刑為5
    年以下有期徒刑以下之刑之罪，而受6個月以下有期徒刑或
    拘役之宣告，因身體、教育、職業、家庭之關係或其他正當
    事由，執行顯有困難者，得以1元以上3元以下折算1日，易
    科罰金。」。又被告行為時之易科罰金折算標準，修正前罰
    金罰鍰提高標準條例第2條前段（現已刪除）規定，就其原
    定數額提高為100倍折算1日，則本件被告行為時之易科罰金
    折算標準，應以銀元300元折算1日，經折算為新臺幣後，應
    以新臺幣900元折算為1日。惟95年7月1日修正公布施行之刑
    法第41條第1項前段則規定：「犯最重本刑為5年以下有期徒
    刑以下之刑之罪，而受6個月以下有期徒刑或拘役之宣告者
    ，得以新臺幣1千元、2千元或3千元折算1日，易科罰金。」
    。比較修正前後之易科罰金折算標準，以95年7月1日修正公
    布施行前之規定，較有利於被告。
  (三)自首部分，新法將原刑法第62條：「對於未發覺之罪自首而
    受裁判者，減輕其刑。但有特別規定者，依其規定」之規定
    ，修正為：「對於未發覺之罪自首而受裁判者，得減輕其刑
    。但有特別規定者，依其規定」，以舊法較有利於被告。
  (四)本院經綜合比較上開法律變更之情形，以94年2月2日修正公
    布前之規定對於被告較為有利，依據修正後刑法第2條第1項
    前段之規定，即應適用修正前之上開刑法規定，合先敘明。
四、核被告所為，係犯修正前刑法第284條第1項前段之過失傷害
    罪。又被告無駕駛執照駕車，因而致人受傷，應依道路交通
    管理處罰條例第86條第1項之規定，加重其刑。又查被告於
    肇事後，於臺北市政府警察局文山第二分局交通分隊警員前
    往調查、處理時，當場向警員承認為肇事人而願接受裁判，
    符合自首要件，有道路交通事故肇事人自首情形紀錄表1紙
    附卷可稽（見偵14746號卷第21頁），其縱對有無過失有所
    爭執，亦係其防禦權之行使，對於自首之事實無礙，應依修
    正前刑法第62條前段之規定，減輕其刑，並依法先加重後減
    輕之。又被告犯罪在96年4月24日以前，合於中華民國96年
    罪犯減刑條例之規定，應依法減輕其刑。原審未詳予研求，
    遽為被告無罪之判決，自嫌欠洽。公訴人上訴意旨，指摘原
    判決不當，為有理由，應由本院將原判決撤銷改判。爰審酌
    被告駕駛自小客車未保持安全間隔且無照駕駛，導致告訴人
    乙○○、甲○○○受有如犯罪事實欄所示之傷害，被告犯罪
    後否認犯行，以及被告之品行、素行、智識程度、目前生活
    狀況等一切情狀，量處如主文第2項所示之刑，及予以減刑
    ，並諭知易科罰金之折算標準。
據上論斷，應依刑事訴訟法第369條第1項前段、第364條、第299
條第1項前段，刑法第2條第1項、第284條第1項前段，修正前刑
法第62條前段、修正前刑法第41條第1項，刑法施行法第1條之1
，道路交通管理處罰條例第86條第1項，中華民國96年罪犯減刑
條例第2條第1項第3款、第7條、第9條，修正刪除前罰金罰鍰提
高標準條例第2條，判決如主文。
本案經檢察官郭啟東到庭執行職務。
中　　華　　民　　國　　96　　年　　10　　月　　23 　日
　　　　　　　　　刑事第八庭審判長法　官  鄭文肅
  　　　　　　　　　　　　　　　　法  官  張明松
        　　　　　　　　　　　　　法  官  蔡光治
以上正本證明與原本無異。
不得上訴。
                                  書記官  陳韋杉
中　　華　　民　　國　　96　　年　　10　　月　　23　　日
附錄：本案論罪科刑法條全文
刑法第284條第1項
因過失傷害人者，處六月以下有期徒刑、拘役或五百元以下罰金
，致重傷者，處一年以下有期徒刑、拘役或五百元以下罰金。
